【裁判字號】    97,重訴,3
【裁判日期】    970215
【裁判案由】    給付利息
【裁判全文】
臺灣板橋地方法院民事判決               97年度重訴字第3號
原      告  己○○
            辰○○
            寅○○
            卯○○
            子○○
            癸○○
            乙○○
            丙○○
            甲○○
            庚○○
            辛○○
            壬○○
            戊○○
共      同
訴訟代理人  陳文禹律師
            徐漢堂律師
            王靖淳律師
被      告  四維企業股份有限公司
法定代理人  丑○○
訴訟代理人  林瑞富律師
訴訟代理人  丁○○
上列當事人間請求給付利息事件，經本院於民國97年1 月25日言
詞辯論終結，判決如下：
    主  文
被告應給付原告己○○新台幣陸佰貳拾伍萬伍仟陸佰捌拾貳元。
被告應給付原告寅○○新台幣陸佰零貳萬貳仟伍佰玖拾壹元。
被告應給付原告卯○○新台幣壹佰肆拾柒萬伍仟肆佰伍拾玖元。
被告應給付原告庚○○新台幣肆萬伍仟捌佰柒拾貳元。
被告應給付原告辰○○新台幣肆拾貳萬捌仟捌佰貳拾玖元。
被告應給付原告癸○○新台幣陸拾玖萬捌仟佰柒拾元。
被告應給付原告辛○○新台幣捌仟貳佰柒拾元。
被告應給付原告壬○○新台幣捌仟貳佰柒拾元。
被告應給付原告戊○○新台幣肆萬壹仟貳佰肆拾柒元。
被告應給付原告子○○新台幣陸拾玖萬捌仟佰柒拾元。
被告應給付原告乙○○新台幣陸拾玖萬捌仟佰柒拾元。
被告應給付原告丙○○新台幣柒拾萬零貳佰貳拾玖元。
被告應給付原告甲○○新台幣陸拾壹萬壹仟陸佰玖拾元。
訴訟費用由被告負擔。
本判決第一項於原告己○○以新臺幣貳佰零捌萬伍仟貳佰貳拾柒
元為被告供擔保後，得假執行；但被告如於執行標的物拍定、變
賣或物之交付前，以新臺幣陸佰貳拾伍萬伍仟陸佰捌拾貳元為原
告己○○預供擔保，或將請求標的物提存，得免為假執行。
本判決第二項於原告寅○○以新臺幣貳佰萬柒仟伍佰拾元為被
告供擔保後，得假執行；但被告如於執行標的物拍定、變賣或物
之交付前，以新臺幣陸佰零貳萬貳仟伍佰玖拾壹元為原告寅○○
預供擔保，或將請求標的物提存，得免為假執行。
本判決第三項於原告卯○○以新臺幣肆拾玖萬壹仟捌佰壹拾玖元
為被告供擔保後，得假執行；但被告如於執行標的物拍定、變賣
或物之交付前，以新臺幣壹佰肆拾柒萬伍仟肆佰伍拾玖元為原告
卯○○預供擔保，或將請求標的物提存，得免為假執行。
本判決第四項於原告庚○○以新臺幣壹萬伍仟貳佰玖拾元為被告
供擔保後，得假執行；但被告如於執行標的物拍定、變賣或物之
交付前，以新臺幣肆萬伍仟捌佰柒拾貳元為原告庚○○預供擔保
，或將請求標的物提存，得免為假執行。
本判決第五項於原告辰○○以新臺幣壹拾肆萬貳仟玖佰肆拾元
為被告供擔保後，得假執行；但被告如於執行標的物拍定、變賣
或物之交付前，以新臺幣肆拾貳萬捌仟捌佰貳拾玖元為原告辰○○預供擔保，或將請求標的物提存，得免為假執行。
本判決第六項於原告癸○○以新臺幣貳拾萬貳仟柒佰玖拾元為
被告供擔保後，得假執行；但被告如於執行標的物拍定、變賣或
物之交付前，以新臺幣陸拾玖萬捌仟佰柒拾元為原告癸○○預
供擔保，或將請求標的物提存，得免為假執行。
本判決第七項於原告辛○○以新臺幣貳仟柒佰伍拾陸元為被告供
擔保後，得假執行；但被告如於執行標的物拍定、變賣或物之交
付前，以新臺幣捌仟貳佰柒拾元為原告辛○○預供擔保，或將請
求標的物提存，得免為假執行。
本判決第八項於原告壬○○以新臺幣貳仟柒佰伍拾陸元為被告供
擔保後，得假執行；但被告如於執行標的物拍定、變賣或物之交
付前，以新臺幣捌仟貳佰柒拾元為原告壬○○預供擔保，或將請
求標的物提存，得免為假執行。
本判決第九項於原告戊○○以新臺幣壹萬仟柒佰肆拾玖元為被
告供擔保後，得假執行；但被告如於執行標的物拍定、變賣或物
之交付前，以新臺幣肆萬壹仟貳佰肆拾柒元為原告戊○○預供擔
保，或將請求標的物提存，得免為假執行。
本判決第十項於原告子○○以新臺幣貳拾萬貳仟柒佰玖拾元為
被告供擔保後，得假執行；但被告如於執行標的物拍定、變賣或
物之交付前，以新臺幣陸拾玖萬捌仟佰柒拾元為原告子○○預
供擔保，或將請求標的物提存，得免為假執行。
本判決第十一項於原告乙○○以新臺幣貳拾萬貳仟柒佰玖拾元
為被告供擔保後，得假執行；但被告如於執行標的物拍定、變賣
或物之交付前，以新臺幣陸拾玖萬捌仟佰柒拾元為原告乙○○
預供擔保，或將請求標的物提存，得免為假執行。
本判決第十二項於原告丙○○以新臺幣貳拾萬仟肆佰零玖元
為被告供擔保後，得假執行；但被告如於執行標的物拍定、變賣
或物之交付前，以新臺幣柒拾萬零貳佰貳拾玖元為原告丙○○預
供擔保，或將請求標的物提存，得免為假執行。
本判決第十三項於原告甲○○以新臺幣貳拾萬仟捌佰玖拾柒元
為被告供擔保後，得假執行；但被告如於執行標的物拍定、變賣
或物之交付前，以新臺幣陸拾壹萬壹仟陸佰玖拾元為原告甲○○預供擔保，或將請求標的物提存，得免為假執行。
    事實及理由
一、原告主張：
  (一)被告於民國91年10月31日臨時股東會決議分割新設出四維創
    新材料股份有限公司與四維精密材料股份有限公司，原告等
    13人身為被告公司股東，基於此決議形同將被告重要資產外
    移，對被告實屬不利，當場表示異議，並放棄表決權，而請
    求被告收買所持有被告公司之股份，訴外人中華開發工業銀
    行當時為被告股東，亦提出異議，惟該分割案仍經被告股東
    臨時會決議通過。原告等13人與被告自該分割案決議日起60
    日內協商股份收買事宜，因被告拒絕協議收買，原告等13人
    於該60日之期間經過後30日內，依88年2 月3 日公布施行之
    非訟事件法第89條及公司法第317 條準用同法第817 條規定
    ，以被告為相對人向鈞院提起裁定收買股份價格之非訟請求
    ，經鈞院以92年度司字第72號裁定，被告不服提起抗告，經
    台灣高等法院以94年度抗字第1919號裁定，原告對上開第二
    審裁定不服，提起再抗告，其中原告己○○、寅○○、卯○○、子○○、乙○○、丙○○、甲○○、庚○○、辛○○、
    壬○○、戊○○於96年1 月17日撤回再抗告，並於96年1 月
    19日取得最高法院民事裁定確定證明書；原告辰○○、癸○○之再抗告部分，則於96年1 月18日經最高法院96年度台抗
    字第42號裁定駁回。故上開台灣高等法院以94年度抗字第19
    19號裁定業已確定，原告得據該裁定請求被告以每股新臺幣
    （下同）13.28 元之價格收買原告所持有之被告之普通股及
    特別股（各原告之持股數如附表所示），並支付法定利息。
    惟被告僅於96年2 月15日支付股款本金，並未支付法定利息
    ，故原告於96年4 月10日委請律師發函，被告仍置之不理，
    遂依法提起本件訴訟，請求被告給付法定利息。
  (二)依公司法第317 條第3 項準用同法第187 條第3 項規定：「
    公司對法院裁定之價格，自第二項之期間屆滿日起，應支付
    法定利息，股份價款之支付，應與股票之交付同時為之，股
    份之移轉於價款支付時生效。」，而法定利息依據民法第20
    3 條規定：「應付利息之債務，其利率未經約定，亦無法律
    可據者，週年利率為百分之五。」。是被告應給付原告依上
    開法定利率計算之應收股款之法定利息，起訖時間為自92年
    1 月31日起（即自分割決議日屆滿90日）至96年2 月15日止
    （即被告實際支付股款予原告之日）。
  (三)併為聲明：
    1.被告應給付原告己○○6,255,682元。
    2.被告應給付原告寅○○6,022,591元。
    3.被告應給付原告卯○○1,475,459 元。
    4.被告應給付原告庚○○45,872元。
    5.被告應給付原告辰○○428,829 元。
    6.被告應給付原告癸○○698,370 元。
    7.被告應給付原告辛○○8,270元。
    8.被告應給付原告壬○○8,270元。
    9.被告應給付原告戊○○41,247元。
    10.被告應給付原告子○○698,370 元。
    11.被告應給付原告乙○○698,370 元。
    12.被告應給付原告丙○○700,229 元。
    13.被告應給付原告甲○○611,693元。
    14.原告願供擔保，請准宣告假執行。
二、被告抗辯略以：
  (一)原告主張之法定利息年息5%係民法第203 條之規定，惟該條
    文係早於18年5 月23日南京國民政府頒布民法法典之條文，
    迄今已79年之久。79年前之經濟政治情況之變遷，恍如隔世
    ，當年大陸貧窮、落後、戰亂、天災、人禍、飢饉豈能與今
    天台灣經濟相比，任何人面對今日世界及台灣經濟狀況，不
    會認79年前5%之法定利率能適用於今日，能認為係符合經濟
    學原理，符合國家貨幣政策之利率。縱不比79年前的大陸，
    只就39年撤退來台時之經濟狀況，也是二戰後民生凋蔽，年
    國民所得只有幾百或幾千美元的狀況，彼時民間利率極高，
    而法定利率基本精神乃抑制過高利率，此即60、70年代仍適
    用之利率管理條例第6 條規定，當時銀行利率都在12% 以上
    。故民事訴訟實務之金錢債務訴訟之聲明，都請求「按中央
    銀行放款日拆二分之一之利息」，乃因其仍高於年息5%的緣
    故。
  (二)利息高低順序依略為1.非法高利貸或非法吸金之利率。2.民
    法第205 條之最高利率20% 。3.民間利率。4.銀行信貸，亦
    即無擔保之貸款。5.銀行有擔保之貸款。6.中央銀行放款日
    拆（利率公告）。7.中央銀行放款日拆二分之一（法定利率
    ）。8.金融業定存利率，9.民法第203 條5%（法定利率）。
    依上述「法定利率係為抑制高利率」之根本宗旨，民法第20
    3 條之5%只有在當年落後經濟狀況下，一般利率12% 以上才
    能存在，目前全世界經濟稍好國家之利率大約只有年息2%至
    4%之間，依照當年「中央銀行放款日拆二分之一」或不及二
    分之一（例如當年的5%）之精義，合理、適當之法定利率應
    在1%至2%才能存在。故民法第203 條之5%利率反於當今貨幣
    經濟學原理，反於國家貨幣政策，有害當今社會及經濟，乃
    金融法律疏忽，與經濟社會脫節之結果。此法定利率竟高於
    目前銀行定存、信貸與有擔保借貸之利率達2 倍以上，是全
    世界最荒唐之法定利率。
  (三)利息利率全世界都有管制，以目前台灣與世界之利率水平，
    民法第203 條之規定絕對侵犯人民財產權，牴觸憲法第15條
    、第22條規定而無效。在立法技術上，民法第203 條應為類
    似下列文字之修正：「應付利息之債務，其利率未經約定，
    亦無法律可據者，應依中央銀行放款日拆二分之一計算。」
    ，亦即類似於前利率管理條例第6 條規定，才能適應社會經
    濟之波動及變遷。
  (三)本件利息之爭，被告與前股東中華開發工業銀行已達成協議
    ，為年息3.75% ，此利率低於5%，就被告言仍然偏高，但為
    息訟止爭，被告仍勉為其難支付，本件原告仍堅持不合理之
    5%，不肯接受3.75% ，則依民事訴訟法第80條就此3.75% 部
    分計算之利息，因為被告不接受，即使將來原告就此3.75%
    部分勝訴（因被告之主張），亦應由原告負擔此部分之訴訟
    費用。被告只應就5%-3.75%=1.25%部分所計算之利息，如果
    被告敗訴，才能判由被告負擔訴訟費用。本件被告之主張非
    3.75%，而為中央銀行放款日拆二分之一，亦即約1%至2%。
  (四)答辯聲明：
    1.原告之訴及假執行之聲請均駁回。
    2.如受不利判決願供擔保請免為假執行。
三、原告主張：其等原為被告公司股東，被告於91年10月31日臨
    時股東會決議分割新設出四維創新材料股份有限公司與四維
    精密材料股份有限公司，原告當場表示異議，並放棄表決權
    ，而請求被告收買所持有被告公司之股份，惟該分割案仍經
    被告股東臨時會決議通過，原告與被告自該分割案決議日起
    60日內協商股份收買事宜，因被告拒絕協議收買，原告遂以
    被告為相對人，向本院提起裁定收買股份價格之非訟請求，
    經台灣高等法院以94年度抗字第1919號裁定被告應以每股13
    .28 元收買確定，惟被告僅於96年2 月15日支付股款本金，
    並未支付法定利息等情，業據提出本院92年度司字第72號民
    事裁定影本、台灣高等法院94年度抗字第1919號民事裁定影
    本、民事撤回再抗告暨聲請狀影本、最高法院民事裁定確定
    證明書影本、最高法院96年度台抗字第42號民事裁定影本各
    1 份、存證信函影本2 份、被告公司94年度股東常會議事手
    冊節本影本、被告公司臨時股東會實況錄影摘要影本各1 份
    等件為證，並為被告所不爭執，堪信為真實。又原告主張：
    被告應自92年1 月31日起（即自分割決議日屆滿90日）至96
    年2 月15日止（即被告實際支付股款予原告之日）給付原告
    按年息5%計算之法定利息，被告則以：民法第203 條規定之
    法定利率年息5%過高且違憲等情詞置辯。
四、按公司法第317 條第1 項規定：「公司分割或與他公司合併
    時，董事會應就分割、合併有關事項，作成分割計畫、合併
    契約，提出於股東會；股東在集會前或集會中，以書面表示
    異議，或以口頭表示異議經紀錄者，得放棄表決權，而請求
    公司按當時公平價格，收買其持有之股份。」，另依同條第
    3 項準用同法第187 條第2、3 項規定：「股東與公司間協
    議決定股份價格者，公司應自決議日起九十日內支付價款，
    自第185 條決議日起六十日內未達協議者，股東應於此期間
    經過後三十日內，聲請法院為價格之裁定。」、「公司對法
    院裁定之價格，自第2 項之期間屆滿日起，應支付法定利息
    ，股份價款之支付，應與股票之交付同時為之，股份之移轉
    於價款支付時生效。」。是本件原告依上開法文規定，請求
    被告給付自91年10月31日決議分割90日後，即92年1 月31日
    起，至96年2 月15日被告實際支付股份價款予原告之日止，
    合計4 年又15日之法定利息，即屬有據。另依民法第203 條
    規定：「應付利息之債務，其利率未經約定，亦無法律可據
    者，週年利率為百分之五。」，被告雖辯稱上開法文規定之
    利率過高且違憲，應屬無效，本件應依中央銀行放款日拆二
    分之一，亦即約1%至2%計算本件被告應付之法定利息云云。
    惟查：被告所稱之利率管理條例第6 條雖規定：「應付利息
    之金錢債務，其利率未經約定者，債權人得請求按照當地中
    央銀行核定之放款日拆二分之一計算。」，然利率管理條例
    早於74年11月27日經公布廢止，於同月29日失效，自不得再
    援引該已失效之規定作為計算本件法定利息之標準。且國內
    各銀行目前關於信用貸款之放款利率大多超過5%，甚有高達
    18% 以上者，是被告辯稱原告依民法第203 條請求依年息5%
    計算之法定利息顯然過高，該條規定應屬違憲而無效云云，
    自屬無據。
五、從而，本件被告應給付各原告依年息5%計算之4 年又15日之
    法定利息，其數額及計算式詳如附表所示。經核原告本件請
    求之金額，均未逾上開數額，而無不合，皆應予准許。
六、兩造各陳明願供擔保，聲請宣告假執行或免為假執行，經核
    並無不合，爰分別酌定相當之擔保金額，予以准許。
七、結論：本件原告之訴為有理由，依民事訴訟法第78條、第39
    0 條、第392 條，判決如主文。
中    華    民    國    97    年    2     月    15    日
                  民事第一庭    法  官  黃信樺
以上正本係照原本作成
如對本判決上訴，須於判決送達後20日內向本院提出上訴狀
中    華    民    國    97    年    2     月    15    日
                                書記官  李佳靜
┌────────────────────────────────────┐
│附表：                                                 97年度重訴字第3號│
├─┬───┬───────┬───────┬───────┬──────┤
│編│姓名  │股數          │股款（新台幣）│4年又15日之法 │原告請求之利│
│號│      │              │（計算式：股數│定利息        │息數額（新台│
│  │      │              │  ×13.28；元 │（計算式：股款│幣）        │
│  │      │              │  以下四捨五入│×5%×4+股款×│            │
│  │      │              │  ）          │5%×15/365；元│            │
│  │      │              │              │以下四捨五入）│            │
├─┼───┼───────┼───────┼───────┼──────┤
│1.│己○○│普通股：      │30,968,721元  │6,257,378元   │6,255,682元 │
│  │      │2,331,982 股  │              │              │            │
├─┼───┼───────┼───────┼───────┼──────┤
│2.│寅○○│普通股：      │29,814,808元  │6,024,223元   │6,022,591元 │
│  │      │2,245,091股   │              │              │            │
├─┼───┼───────┼───────┼───────┼──────┤
│3.│卯○○│普通股：      │7,304,252元   │1,475,861元   │1,475,459元 │
│  │      │520,019股     │              │              │            │
│  │      │特別股：      │              │              │            │
│  │      │30,000股      │              │              │            │
├─┼───┼───────┼───────┼───────┼──────┤
│4.│庚○○│普通股：      │227,088元     │45,883元      │45,872元    │
│  │      │17,100股      │              │              │            │
├─┼───┼───────┼───────┼───────┼──────┤
│5.│辰○○│普通股：      │2,122,914元   │428,946元     │428,829元   │
│  │      │159,858股     │              │              │            │
├─┼───┼───────┼───────┼───────┼──────┤
│6.│癸○○│普通股：      │3,457,275元   │698,560元     │698,370元   │
│  │      │260,337股     │              │              │            │
├─┼───┼───────┼───────┼───────┼──────┤
│7.│辛○○│普通股：      │40,942元      │8,272元       │8,270元     │
│  │      │3,083股       │              │              │            │
├─┼───┼───────┼───────┼───────┼──────┤
│8.│壬○○│普通股：      │40,942元      │8,272元       │8,270元     │
│  │      │3,083股       │              │              │            │
├─┼───┼───────┼───────┼───────┼──────┤
│9.│戊○○│普通股：      │204,193元     │41,260元      │41,247元    │
│  │      │15,376股      │              │              │            │
├─┼───┼───────┼───────┼───────┼──────┤
│10│子○○│普通股：      │3,457,275元   │698,560元     │698,370元   │
│  │      │260,337股     │              │              │            │
├─┼───┼───────┼───────┼───────┼──────┤
│11│乙○○│普通股：      │3,457,275元   │698,560元     │698,370元   │
│  │      │260,337股     │              │              │            │
├─┼───┼───────┼───────┼───────┼──────┤
│12│丙○○│普通股：      │3,466,478元   │700,419元     │700,229元   │
│  │      │261,030股     │              │              │            │
├─┼───┼───────┼───────┼───────┼──────┤
│13│甲○○│普通股：      │3,028,185元   │611,858元     │611,693元   │
│  │      │228,026股     │              │              │            │
└─┴───┴───────┴───────┴───────┴──────┘


司法院資訊處製作；財團法人民間司法改革基金會備份。
